【裁判字號】    89,台上,1702
【裁判日期】    890728
【裁判案由】    返還履約保證金
【裁判全文】
最高法院民事判決                              八十九年度台上字第一七○二號
    上  訴  人  育華興業股份有限公司
    法定代理人  李瑞國
    訴訟代理人  馮明雄律師
    被 上 訴人  有程鋼鐵廠股份有限公司
    法定代理人  黃足收
右當事人間返還履約保證金事件，上訴人對於中華民國八十八年三月一日臺灣高等法
院高雄分院第二審判決（八十七年度上字第一七二號），提起上訴，本院判決如左：
    主  文
原判決廢棄，發回台灣高等法院高雄分院。
    理  由
本件被上訴人主張：兩造於民國八十二年六月二十五日簽訂「加熱爐工程合約書」，
約定由上訴人承攬伊公司宜蘭廠之45T/HR加熱爐設計、製作、安裝新建工程，伊依約
支付第一期工程款新台幣（下同）五百四十五萬元於上訴人。依工程合約第六條約定
，上訴人應於雙方正式簽約完成後，進行工程施作，並應於八十三年四月三十日前完
成全部工程。惟上訴人自簽約迄八十四年九月間，因所施作之工程尚不及全部工程百
分之一，伊遂向上訴人為催告履約之意思表示。詎上訴人仍不進場施工，要求重新另
訂合約書，及另加具銀行付款保證函保證之，才進場施工，伊未同意上訴人上開要求
，仍請求上訴人依合約書約定履行。上訴人遂藉詞伊不提供廠房，供其可在遮雨環境
下按裝加熱爐，及伊之基礎工程施工錯誤，又無支付能力云云拒絕施工。伊即於同年
十月二十六日以存證信函為催告及解約之意思表示，復以存證信函為解除系爭工程合
約書之意思表示。本件工程合約既經解除，上訴人依民法第二百五十九條第一項第一
款、第二款規定，自應回復原狀，將伊所交付之第一期工程款返還等情。求命上訴人
如數給付及自起訴狀繕本送達翌日起至清償日止按年息百分之五計算利息之判決。
上訴人則以：依兩造所訂工程合約之約定，被上訴人須於伊八十三年十二月十六日交
出基礎設計圖一個月內完成基礎台，惟被上訴人迄今既未全部施工完成基礎台，伊自
無法在其上按裝爐體及週邊之設備。又被上訴人迄今未提供建築物供伊可在遮雨之環
境下按裝加熱爐，因為加熱爐必須使用耐火材料、耐火泥及耐火塑料、耐火鑄料，此
等材料不能被雨淋到，否則失其效能。又煙囪是建在加熱爐之廠房外，與廠房無關，
僅為加熱爐設備之一部分，自可同時建造，不必先行建造；又加熱爐之基礎台施工錯
誤，伊根本不能施工加熱爐，則其附屬之煙囪何必先行建造，依目前營建技術，可使
用輸送管灌漿，亦可分節吊裝施工，所以先建廠房並不妨害煙囪之施工，被上訴人以
必須先建煙囪為理由，企圖推卸其基礎台施工錯誤及未建廠房致使伊無從施工加熱爐
之責任。另伊於八十二年十二月十三日及同月十九日自日本進口因本工程所須之設備
計五百四十五萬元，依付款辦法第四款被上訴人已遲延達七個月之久未付；又被上訴
人自八十四年十二月二十六日解除契約之後，迄今近兩年，並未再委由他人建造加熱
爐；又被上訴人之負債已達其資本總額二倍以上，其中逾期未還之金額已達一億七千
一百三十九萬八千元，現已被台灣省合作金庫聲請法院強制執行中，足見被上訴人之
信用狀況不良，不能履行其支付工程款之義務，且無建廠能力。另被上訴人迄今仍在
遲延之中，故其解除契約之意思表示，不發生解除之效力，契約既未解除，伊自無回
復原狀返還所收定金之義務。況伊雖然向被上訴人收取定金五百四十五萬元，但伊為
此工程已付出之代價已達七百十三萬元餘，被上訴人基於契約已解除，要求伊回復原
狀返還所收之定金，顯無理由等語。資為抗辯。
原審維持第一審所為上訴人敗訴之判決，駁回其上訴，無非以：查上訴人將本件工程
加熱爐所需基礎台之設計圖交付被上訴人，被上訴人委由其他廠商承包，業於八十三
年年中完工；施工期間，上訴人同意將「基礎螺栓圖」及「基礎螺絲材料表」之Ａ爐
兩側柱及均熱帶爐壁柱一六八個洞，Ｂ爐入料牆柱十六個洞之設計，變更為共一八四
個螺旋狀之洞作成水溝形狀，業據證人即承包施作上開基礎台工程之承包商宏運機械
有限公司負責人廖明雄證述明確。而依工程合約書第十一條規定，上訴人於開工前應
指派有經驗之工地負責人，負責現場施工督導，進度控制，工作人員之管理，工程安
全及與被上訴人監工人員之協調工作。是上訴人依約既有派員到場督工之責，且亦於
基礎台完成後，進行加熱爐之基礎螺絲工程，足見基礎台工程施工期間，被上訴人將
上開工程作成水溝形狀，應係事前經上訴人同意。而煙道基礎、出料滾台基礎、退料
台基礎、電氣室基礎、檢知機基礎、出料機基礎、油閥座基礎、油櫃基礎、操作平台
基礎、電纜線槽基礎等係屬基礎台之細部工程，為加熱爐工程之附屬工程，並不影響
煙囪之建造，而上訴人亦曾同意依煙囪、廠房及爐體工程之順序進行，亦據證人廖明
雄證述在卷。則上訴人執上開基礎台均尚未施工，作為拒作煙囪工程之理由，亦顯無
據。又上訴人於被上訴人基礎台工程建造完成後，即有依約進場施作煙囪（係加熱爐
之部分工程）及其他加熱爐工程之義務。況被上訴人僅係要求上訴人就加熱爐工程一
部之煙囪先行建造，上訴人竟以加熱爐所使用之耐火材料、耐火泥及耐火塑料、耐火
鑄料不能被雨淋到，而被上訴人未建造廠房供其置放材料為由，拒絕煙囪工程部分之
施作，顯有違誠實信用之原則。另被上訴人是否依約給付第四期款，要係被上訴人是
否違反付款義務之責任而已，上訴人亦不能據此解免履約之義務。縱被上訴人積欠金
融行庫借款，亦係兩造於八十二年六月二十五日訂約後，八十五年間始發生，上訴人
以被上訴人於表示解除契約後所發生財務困難之情形，作為其於八十四年間被上訴人
催告其履行契約之抗辯事由，主張不安抗辯而拒絕自己之給付，自屬無據。至上訴人
另主張其承攬本件工程，已支出之代價達七百十三萬元餘，並沒有得到什麼好處，反
而受損云云，要係上訴人就本件工程支付成本，可否向被上訴人請求部分工程款，或
於解除契約後，可否向被上訴人請求不當得利之問題，其執此作為拒絕履約之理由，
自不可採。從而，被上訴人於解除契約之意思表示後，請求上訴人返還已收取之定金
，依民法第二百五十九條第一項第一款、第二款規定，即屬依法有據等詞。為其判斷
之基礎。
按民事訴訟法第一百九十九條第二項規定審判長應向當事人發問或曉諭，令其陳述事
實、聲明證據、或為其他必要之聲明及陳述，其所聲明及陳述有不明瞭或不完足者，
應令其明或補充之，此為審判長因定訴訟關係之闡明權，同時並為其義務，故審判
長對於訴訟關係未盡此項必要之處置，違背闡明之義務者，其訴訟程序即有重大瑕疵
，而基此所為之判決，亦屬違背法令（本院四十三年台上字第十二號判例參照）。查
上訴人辯稱，伊雖然向被上訴人收取定金五百四十五萬元，但伊為此工程已付出之代
價已達七百十三萬元餘，……被上訴人基於契約已解除，要求返還所收之定金，顯無
理由等語（見原審卷第三七頁背面至第三八頁）。究其真意如何，原審未調查審認，
遽認係上訴人可否向被上訴人請求部分工程款，或於解除契約後，可否向被上訴人請
求不當得利之問題，自嫌率斷。上訴論旨，指摘原判決不當，求予廢棄，非無理由。
據上論結，本件上訴為有理由。依民事訴訟法第四百七十七條第一項、第四百七十八
條第一項，判決如主文。
中      華      民      國    八十九    年      七      月    二十八    日
                              最高法院民事第三庭
                                  審判長法官  范  秉  閣
                                        法官  朱  建  男
                                        法官  許  澍  林
                                        法官  鄭  玉  山
                                        法官  徐  璧  湖
      右正本證明與原本無異
                                              書  記  官
中      華      民      國    八十九    年      八      月     十四     日


司法院資訊處製作；財團法人民間司法改革基金會備份。
